臺灣高等法院刑事判決
                                  108年度上訴字第3545號
上  訴  人  臺灣基隆地方檢察署檢察官
被      告  楊筑媛


上列上訴人因被告違反洗錢防制法等案件，不服臺灣基隆地方法
院108 年度金訴字第52號，中華民國108 年7 月30日第一審判決
（起訴案號：臺灣基隆地方檢察署108 年度偵字第1939號），提
起上訴，本院判決如下：
    主  文
上訴駁回。
    事  實
一、甲○○前於網路見有以每月新臺幣（下同）1萬至3萬元之對價
    租用個人金融機構帳戶之訊息，明知金融機構帳戶為關係個
    人財產、信用之重要理財工具，其提款卡及密碼如交予他人
    使用，未加闡明正常用途，常被利用為與財產有關之犯罪工
    具，對於犯罪集團或不法份子利用他人金融機構帳戶實行詐
    欺或其他財產犯罪，規避司法偵查，有所預見，仍基於縱被
    利用為詐欺取財所用，亦不違背其本意之不確定故意，於民
    國107 年8月8日前某日，將其所有之台新國際商業銀行帳號
    00000000000000號帳戶（下稱台新銀行帳戶）存摺、提款卡
    ，以統一便利商店交貨便之門市據點配送方式，寄交某真實
    姓名、年籍不詳人士，並按指示更改密碼。該不詳人士所屬
    詐欺集團成員（無證據證明未滿18歲）取得其帳戶，即基於
    意圖為自己不法所有之詐欺取財犯意，於107 年8月8日晚間
    8 時1 分許，以電話聯繫乙○○，佯稱前網路購物設定錯誤，
    將重複扣款，須以自動櫃員機取消設定，乙○○因而陷於錯誤
    ，於同日晚間10時47分、10時50分、10時52分、10時58分，
    陸續以現金存款3 萬元、共計12萬元至甲○○之台新銀行帳戶
    ，旋遭提領一空。嗣因乙○○察覺有異報警處理，為警循線查
    獲。
二、案經乙○○訴由雲林縣警察局臺西分局報告臺灣雲林地方檢察
    署檢察官呈請臺灣高等檢察署檢察長核轉臺灣基隆地方檢察
    署檢察官偵查起訴。
    理  由
壹、證據能力：
    本件認定犯罪事實所引用之證據，皆無證據證明係公務員違
    背法定程序所取得。又檢察官、被告甲○○於本院準備程序均
    同意作為證據（本院卷第50頁），被告於本院審理時經合法
    傳喚，無正當理由不到庭，應認無相異之主張，復經審酌該
    等證據製作時之情況，尚無顯不可信與不得作為證據之情形
    ，亦無違法不當與證明力明顯過低之瑕疵，且與待證事實具
    有關聯性，認為以之作為證據應屬適當，依刑事訴訟法第15
    8條之4反面解釋及第159條之5規定，認均有證據能力。
貳、實體部分：
一、認定犯罪事實之證據及理由：
    上揭事實，業據被告於檢察官訊問時供述在卷（臺灣基隆地
    方檢察署108年度偵字第1939號偵查卷宗第35至39頁），及
    於本院準備程序中坦承不諱（本院卷第49、51頁），並經證
    人即告訴人乙○○於警詢時證述綦詳（雲林縣警察局臺西分局
    刑案偵查卷宗【下稱警卷】第18至19頁），且有台新銀行自
    動櫃員機交易明細表4張、台新國際商業銀行107年12月4日
    台新作文字第10764783號函暨交易明細、交貨便顧客留存聯
    1件附卷可資佐證（警卷第29、37至38頁反面、原審卷第29
    頁），俱徵被告前揭供述及任意性自白與事實相符。綜上，
     本案事證明確，被告犯行洵堪認定，應依法論科。
二、論罪：
  ㈠按刑法上之幫助犯，係對於犯罪與正犯有共同之認識，而以
    幫助之意思，對於正犯資以助力，而未參與實施犯罪之行為
    者而言（最高法院88年度台上字第1270號判決意旨參照）。
    是如未參與實施犯罪構成要件之行為，且係出於幫助之意思
    提供助力，即屬幫助犯，而非共同正犯。本件被告交付其帳
    戶之存摺、提款卡供不詳人士使用，使告訴人遭詐騙而將款
    項存入其帳戶，被告僅為他人之詐欺取財犯行提供助力，尚
    無證據足以證明被告主觀上有以自己實施詐欺取財犯罪之意
    思，或與該不詳人士有詐欺取財犯罪之犯意聯絡，或有直接
    參與詐欺取財犯罪構成要件行為分擔等情事。是核被告所為
    ，係犯刑法第30條第1 項前段、第339條第1項之幫助詐欺取
    財罪。  
  ㈡被告基於幫助詐欺之不確定故意，為構成要件以外之行為，
    為幫助犯，是依刑法第30條第2項規定，減輕其刑。
三、不另為無罪諭知部分：
    檢察官起訴意旨另以：被告基於隱匿特定犯罪所得去向之犯
    意，將其所有之台新銀行帳戶存摺、提款卡及密碼提供詐欺
    集團成員，作為向他人詐欺取財使用，告訴人將款項匯入其
    帳戶後，由詐欺集團成員提領，致其受騙款項去向不明無從
    追查，因認被告所為另涉犯洗錢防制法第14條第1項之洗錢
    罪嫌。惟查：
  ㈠按洗錢防制法之立法目的，依同法第1 條之規定，係在防制
    洗錢，打擊犯罪。申言之，即在於防範與制止特定犯罪所得
    藉由洗錢行為（例如經由各種金融機構或其他交易管道），
    使其形式上轉換成為合法來源，而掩飾或切斷犯罪所得來源
    與犯罪之關聯性以躲避查緝。是洗錢防制法第2條第2款之洗
    錢行為，除有掩飾或隱匿特定犯罪所得之本質、來源、去向
    、所在、所有權、處分權或其他權益之行為外，仍須有旨在
    避免追訴、處罰而為上述行為之犯意，始克相當。又提供帳
    戶（例如：販售帳戶予他人使用、廠商提供跨境交易使用之
    帳戶作為兩岸詐欺集團處理不法贓款使用）以掩飾不法所得
    之去向，固為洗錢行為之態樣。然於交付帳戶予他人使用，
    使他人藉以取得特定犯罪所得之情形，是否當然即屬掩飾不
    法所得之去向，而可構成洗錢行為，不無可疑。因此，是否
    為洗錢防制法第2條第2款之洗錢行為，自應就犯罪全部過程
    加以觀察，包括行為人是否具有洗錢之犯意，以及有無因而
    使特定犯罪所得之本質、來源、去向、所在、所有權、處分
    權或其他權益有所改變，或有無阻撓或危及對特定犯罪所得
    來源追查或處罰之行為在內。若僅係行為人對特定犯罪所得
    作直接使用或消費之處分行為，尚非該法所規範之洗錢行為
    。被告於本案交付個人金融機構帳戶，該不詳人士所屬詐欺
    集團成員係於告訴人將金錢存入被告所有之帳戶後，自其帳
    戶直接提領，足認被告交付帳戶直供告訴人存入款項，及詐
    欺集團成員取款，而為該不詳人士所屬詐欺集團成員遂行詐
    欺犯罪之手段，並無藉由被告之帳戶洗錢，使告訴人存入款
    項經由與帳戶內其他款項混同，或為各種交易後再行流入，
    以轉換成為合法來源，其贓款未經上開清洗行為（money la
    undering），逕為詐欺集團成員領出，由其交易紀錄仍可直
    接判斷告訴人存入款項，難認已改變詐欺犯罪所得之本質、
    來源、去向、所在、所有權、處分權或其他權益，而掩飾或
    切斷犯罪所得來源與犯罪之關聯性，致構成洗錢行為。
  ㈡再參酌105年12月28日修正公布之洗錢防制法第2條修正理由
    謂：「洗錢行為之處罰，其規範方式應包含洗錢行為之處置
    、分層化及整合等各階段。現行條文區分自己洗錢與他人洗
    錢罪之規範模式，僅係洗錢態樣之種類，未能完整包含處置
    、分層化及整合等各階段行為。為澈底打擊洗錢犯罪，爰參
    酌FATF（防制洗錢金融行動工作組織Finacial Action Task
     Force）40項建議之第3項建議，參採聯合國禁止非法販運
    麻醉藥品和精神藥物公約（the United Nations Conventio
    n against Illicit Traffic in Narcotic Drugs and Psyc
    ho tropic Substances ，以下簡稱維也納公約）及聯合國
    打擊跨國有組織犯罪公約（the United Nations Conventio
    n ag ainst Transnational Organized Crime ）之洗錢行
    為定義，修正本條。」我國洗錢防制法對於洗錢之定義，既
    是參酌上開二公約而制定，則該二公約之規範內容，即得作
    為歷史解釋之依據。依維也納公約第3 條第b 、c 款，明定
    行為人必須明知洗錢標的財產係源自特定犯罪，及聯合國打
    擊跨國有組織犯罪公約第6 條第a 、b 款，明定行為人必須
    明知洗錢標的財產為犯罪所得，且均明定明知洗錢標的財產
    是源自特定犯罪或該特定犯罪之參與犯。從而，在特定犯罪
    尚未發生，或犯罪所得即洗錢標的尚未產生時，單純提供帳
    戶之人因未能確定而明知特定犯罪已存在，亦無從明知洗錢
    標的財產為犯罪所得，則與上開二公約所規定之定義不符。
    是以洗錢防制法第2 條修正理由第3 點所舉之第4 種態樣「
    提供帳戶以掩飾不法所得之去向，例如：販售帳戶予他人使
    用」，應僅限縮於特定犯罪已發生，或犯罪所得即洗錢標的
    已產生時，而提供帳戶以掩飾不法所得之去向，才屬於洗錢
    防制法第2 條第2 款所稱之洗錢類型，亦即必須先有犯罪所
    得或利益，再加以掩飾或隱匿，方是本法所稱之洗錢行為。
    從而，被告並非故意提供帳戶予他人，以供他人為詐欺取財
    之行為，而係基於幫助詐欺之不確定故意，單純交付帳戶供
    不詳人士所屬詐欺集團成員充作日後從事詐欺取財犯罪使用
    ，無從認定被告主觀上有洗錢之犯意。
  ㈢綜上，洗錢防制法制訂之目的應係在防止特定犯罪不法所得
    之資金或財產，藉由洗錢行為，諸如經由各種金融機關或其
    他交易管道，轉換成為合法來源之資金或財產，切斷資金與
    當初犯罪行為之關連性，隱匿犯罪行為或該資金不法來源或
    本質，使偵查機關無法藉由資金之流向追查犯罪行為人，足
    認其所保護之法益為國家對特定犯罪之追訴及處罰。而本件
    被告提供帳戶幫助犯罪之目的，充其量僅在作為告訴人存、
    匯款之入戶帳戶使用，並無掩飾、隱匿該犯罪所得之本質、
    來源、去向、所在，或使他人逃避刑事追訴而移轉或變更特
    定犯罪所得之情事。況前述不詳人士所屬詐欺集團成員向告
    訴人施用詐術後，利用被告提供之帳戶收款，核屬該正犯實
    施詐欺行為之犯罪手段，並非犯罪行為人取得財物後，另為
    掩飾、隱匿詐欺所得之行為，亦非被告於該人實施詐欺犯罪
    取得財物後，提供帳戶為之掩飾、隱匿，更難認被告主觀上
    有何洗錢之犯意。是被告提供其帳戶之行為，容與洗錢防制
    法第14條第1項洗錢罪之構成要件有間，自非得以洗錢之罪
    名相繩，原應為無罪之諭知。惟檢察官所指被告洗錢行為，
    與前揭經起訴論罪之幫助詐欺犯行有想像競合之裁判上一罪
    關係，爰不另為無罪之諭知。  
四、維持原判決之理由：
    原審以被告犯幫助詐欺取財罪，事證明確，依刑法第30條第
    1項前段、第2項、第339條第1項、第41條第1項前段，刑法
    施行法第1條之1第1項規定，審酌被告提供金融帳戶予他人
    作為詐欺取財之工具，造成犯罪偵查困難，亦使被害人求償
    無門，幕後犯罪人得以逍遙法外，對交易秩序、社會治安之
    危害非輕；惟念及被告並無前科，有本院被告前案紀錄表在
    卷可查，素行尚可，兼衡被告幫助詐騙集團詐得之金額，及
    其犯罪之動機、目的、手段、犯後態度，其教育程度大學肄
    業等一切情狀，量處有期徒刑2月，並諭知易科罰金之折算
    標準。另就沒收部分說明：本件並無證據足證被告已有犯罪
    所得，爰不予宣告沒收或追徵。暨就被告被訴涉犯洗錢防制
    法第14條1項洗錢罪嫌部分，不另為無罪之諭知。核其認事
    用法均無違誤，量刑亦屬妥適。檢察官上訴仍以被告所為構
    成洗錢防制法第14條第1 項之洗錢罪，業經本院說明如前，
    為無理由，應予駁回。
五、被告經本院合法傳喚，無正當理由不到庭，爰不待其陳述，
    為一造辯論判決。   
據上論斷，應依刑事訴訟法第368條、第371條，判決如主文。
本案經檢察楊淑芬提起公訴，經檢察官何治蕙提起上訴，由檢察
官施清火到庭執行職務。
中　　華　　民　　國　　108 　年　　12　　月　　31　　日
                  刑事第三庭    審判長法　官  張惠立
                                      法　官  劉兆菊
                                      法　官  廖怡貞
以上正本證明與原本無異。
檢察官如不服本判決，應於收受送達後10日向本院提出上訴書狀
，惟須受刑事妥速審判法第9條限制。其未敘述上訴之理由者，
並得於提起上訴後10日內向本院補提理由書(均須按他造當事人
之人數附繕本)「切勿逕送上級法院」。
刑事妥速審判法第9條：
除前條情形外，第二審法院維持第一審所為無罪判決，提起上訴
之理由，以下列事項為限：
一、判決所適用之法令牴觸憲法。
二、判決違背司法院解釋。
三、判決違背判例。
刑事訴訟法第 377 條至第 379 條、第 393 條第 1 款之規定，
於前項案件之審理，不適用之。
                                      書記官  劉芷含
中　　華　　民　　國　　108 　年　　12　　月　　31　　日
附錄本案論罪科刑法條全文
中華民國刑法第339條
意圖為自己或第三人不法之所有，以詐術使人將本人或第三人之
物交付者，處5年以下有期徒刑、拘役或科或併科50萬元以下罰
金。
以前項方法得財產上不法之利益或使第三人得之者，亦同。
前二項之未遂犯罰之。